臺灣桃園地方法院民事判決　　　　　　　　95年度國字第15號
原　　　告　戊○○
訴訟代理人　王治魯律師
被　　　告　國防部陸軍總司令部
法定代理人　丁○○
訴訟代理人　乙○○
　　　　　　甲○○
　　　　　　丙○○
上列當事人間請求國家損害賠償事件，於民國96年5 月16日辯論
終結，本院判決如下：
    主      文
原告之訴及假執行之聲請均駁回。
訴訟費用由原告負擔。
    事實及理由
甲、程序方面
一、本件被告法定代理人由胡鎮埔更易為丁○○，並聲明承受訴
    訟，核無不合，應予准許。
二、按依國家賠償法請求損害賠償時，應先以書面向賠償義務機
    關請求之。賠償義務機關對於前項請求，應即與請求權人協
    議。協議成立時，應作成協議書，該項協議書得為執行名義
    國家賠償法第10條定有明文。查原告於民國95年3 月28日依
    據國家賠償法第2 條第2 項前段向被告請求賠償762,550 元
    ，而被告於95年4 月13日拒絕理賠，此有雙方函件附卷可稽
    （詳見本院卷第19、59頁）。雖渠等之用語，並非與國家賠
    償法第10條之相關規定符合，然雙方實質上已進行完成第10
    條之協議程序。是原告起訴時已履行前揭法條之前置程序規
    定，合先敘明。
乙、實體方面：
一、本件原告起訴主張：其於39年至41年期間於陸軍第18軍司令
    部擔任下士，41年間因案為該司令部判決後離營；後於45年
    間再進入海軍服義務役士兵，並於48年離營。其為申辦榮民
    證，先後於86年3 月、同年11月向被告國防部陸軍總司令部
    申請核發「視同退伍證明書」，均經被告以查無服役資料為
    由否准辦理，經其提起訴願及行政訴訟，均遭駁回在案。惟
    經其一再陳情，被告終於94年6 月30日間依陸軍第18軍司令
    部判決內容，認定其係經判決離營無誤，符合「核發視同退
    伍或除役證明書作業規定」七一（四）之規定，故予核發視
    同退伍證明書。伊取得視同退伍證明書後隨即向行政院國軍
    退除役官兵輔導委員會（下稱退輔會）申請榮民證及就養金
    ，並於同年取得退輔會發給榮民證並按月支領就養金新台幣
    （下同）13,550元。查原告於86年間即已申請核發視同退伍
    證明書，因被告未予查明，直至94年間始取得發給，而期間
    僅能按月領取老年津貼6,000 元，致其受有補償期間（即自
    86年5 月起至94年9 月止，共101 個月）之差額之損失共計
    762,550 元（（13,550-6,000）＊101 個月），爰依國家賠
    償法第2 條第2 項前段，請求被告負賠償責任等語。並聲明
    ：（一）被告應給付原告762,550 元，及自起訴狀繕本送達
    之翌日起至清償日止，按年息5%計算之利息。（二）願供擔
    保，請准宣告假執行。
二、被告則以：原告申請核發視同退伍證明書，並無提出任何軍
    職證件及向軍法機關辦理自首及不起訴處分或不受理判決確
    定等相關有效證明其係於44年以前離營，且均查無原告軍籍
    資料，故被告依法否准所請，於法並無違誤。另國防部後備
    司令部於94年4 月15日函覆有關點召部分，業已敘明原告曾
    於海軍服常備兵役，一等兵退伍，召集令及兵籍資料亦因存
    管年限逾期銷毀在案，惟就原告涉及意圖避免點召，無故未
    參加，雖經判刑在案，因仍限所服役別屬義務役，自無法符
    合據以申請核發視同退伍證明書之規定。而因原告多次陳情
    結果，經會本部法律部門提供其當時逃亡判決書後，從寬審
    認核發視同退伍證明書，並由退輔會發給「榮譽國民證」享
    有就養及就醫權利，惟就原告前已服義務役之身分且屢生逃
    避兵役違法事件，被告核發視同退伍證明書及退輔會發給榮
    譽國民證均應予以註銷，以維法治。從而，被告依法否准原
    告之申請，於法並無違誤等語置辯。並聲明：（一）原告之
    訴及假執行之聲請均駁回。（二）如受不利益之判決，願供
    擔保免為假執行。
三、兩造不爭執點：
（一）原告於86年2 月25日向被告申請核發視同退伍證明書，經
      被告於86年4 月8 日否准原告之申請；原告嗣於94年5 月
      11日再度向原告申請，經被告於94年6 月30日核准發予視
      同退伍證明書。
（二）原告於95年3 月28日依據國家賠償法第2 條第2 項前段向
      被告請求賠償762,550 元，而被告於95年4 月13日拒絕理
      賠。
四、兩造爭點之論述：按國家賠償法第2 條第2 項前段規定：「
    公務員於執行職務行使公權力時，因故意或過失不法侵害人
    民自由或權利者，國家應負損害賠償責任。」，此為公務員
    積極行為之國家賠償責任，該規定之要件為：1 、公務員之
    作為係執行職務行使公權力；2 、公務員有故意或過失；3
    、公務員之作為違背法令；4 、人民之自由或權利受有損害
    ；5 、人民之自由或權利所受之損害與公務員之違法行為間
    具相當因果關係等要件後，始得依上開法條之規定請求國家
    賠償。本件被告所屬公務員於94年6 月30前否准原告申請「
    視同退伍證明書」是否：（一）有故意或過失不法侵權原告
    權利之行為？（二）原告之權利所受損害與公務員之違法行
    為間具相當因果關係？為兩造爭執之所在。爰析述如下：
（一）依照被告所屬人事署於86年4 月8 日所發給原告之信函，
      原告應檢具44年以前原始軍職任、離職有效證件或記載單
      位、階級、姓名及核發主管之原始證明（長官臨時出具證
      明無效）或團體標幟（符號），連同戶籍謄本乙份、相片
      乙張及報告乙份，郵寄相關總部申辦，俟獲得「視同退伍
      證明書」後再向退輔會申請榮民證，而原告無法提出相關
      文件，以供被告審核，因此被告無法核發「視同退伍證明
      書」。且原告曾對被告提出行政訴訟，經行政法院於88年
      10月8 日以88年度判字第3682號判決原告之駁回。認定被
      告否准原告申請視同退伍證明並無違失，此有判決書影本
      在卷可稽。雖然事後被告於94年6 月30日核發陸視退字第
      9032號「視同退伍證明書」予原告。然原告並無提出任何
      證據證明被告所屬公務員有故意或過失之不法行為即違反
      法律強制禁止之規定行為。不能僅以被告之前否准原告申
      請「視同退伍證明書」，而事後於94年6 月30日同意發給
      ，即推論被告所屬公務員有故意或過失之不法侵權行為存
      在。故原告主張被告所屬公務員有故意或過失之不法行為
      ，委無足採。
（二）次按損害賠償之債，以有損害之發生及有責任原因之事實
      ，並二者之間，有相當因果關係為成立要件。故原告所主
      張損害賠償之債，如不合於此項成立要件者，即難謂有損
      害賠償請求權存在，最高法院48年台上字第481 號判例意
      旨可資參照。本件原告主張被告未予核發「視同退伍證明
      書」導致其無法向退輔會申請榮民證，因此無法申請就養
      金，故請求被告給付自86年5 月起至94年9 月止間共計10
      1 個月，其所領取老年津貼6,000 元與退輔會核發之就養
      金13,550元之差額7,550 元，共計762,550 元。然被告核
      發原告申請之「視同退伍證明書」，僅是原告向退輔會申
      請榮民證之要件之一，且申請榮民證並不當然獲得退輔會
      發放就養金。而原告並無提出相關證據足以證明被告未核
      發「視同退伍證明書」與其損害間之因果關係。是以，原
      告主張因被告機關未核發視同退伍證明書而受有損害，即
      屬不可採。
（三）又按國家賠償法第2 條第2 項後段所謂公務員怠於執行職
      務，係指公務員對於被害人有應執行之職務而怠於執行者
      而言。換言之，被害人對於公務員為特定職務行為，有公
      法上請求權存在，經請求其執行而怠於執行，致自由或權
      利遭受損害者，始得依上開規定，請求國家負損害賠償責
      任。若公務員對於職務之執行，雖可使一般人民享有反射
      利益，人民對於公務員仍不得請求為該職務之行為者，縱
      公務員怠於執行該職務，人民尚無公法上請求權可資行使
      ，以資保護其利益，自不得依上開規定請求國家賠償損害
      。申言之，人民對於公務員為特定職務行為，有公法上請
      求權存在，經請求其執行而怠於執行，致自由或權利遭受
      損害者，始得依上開規定請求國家負損害賠償責任。原告
      雖未主張依據國家賠償法第2 條第2 項後段請求國家賠償
      ，然原告並無提出任何證據足以證明被告所屬公務員有何
      怠於執行職務之行為，故被告所屬公務員顯無符合國家賠
      償法第2 條第2 項後段之行為，附此敘明。
（四）從而，被告所屬公務員否准原告申請「視同退伍證明書」
      之行為，核與國家賠償法第2 條之構要件不符。故原告依
      據國家賠償法第2 條之規定，請求被告負損害賠償責任，
      洵屬無據，應予駁回。
五、綜上所述，原告指稱之事實不符合國家賠償法第2 條所規定
    國家應負賠償責任之要件，是其依據國家賠償法第2 條第2
    項之規定，訴請被告應賠償762,550 元及法定遲延利息等請
    求，均屬無據，為無理由，應予駁回。
六、兩造均陳明願供擔保，聲請宣告假執行或免為假執行，因原
    告之請求無理由而予駁回，是其假執行之聲請即失所附麗，
    亦應與駁回，併此敘明。
七、本件事證已臻明確，兩造其餘攻擊及防禦方法，核與本判決
    結果不生影響，爰不予一一贅述，附此敘明。
據上論結，原告之訴為無理由，依民事訴訟法第78條，判決如主
文。
中　　華　　民　　國　　96　　年　　5 　　月　　30　　日
                  民事第三庭    法　官　張益銘
以上正本係照原本作成。
如對本判決上訴，須於判決送達後20日內向本院提出上訴狀。
中　　華　　民　　國　　96　　年　　5 　　月　　30　　日
                                書記官　陳鳳怡
